【裁判字號】    97,訴,745
【裁判日期】    971022
【裁判案由】    土地所有權移轉登記
【裁判全文】
臺灣彰化地方法院民事判決  97年度訴字第745號
原      告  丁○○
訴訟代理人  乙○○
被      告  丙○○
訴訟代理人  甲○○
上列當事人間請求土地所有權移轉登記事件，本院於97年10月8
日言詞辯論終結，茲判決如下：
    主      文
被告應將坐落彰化縣福興鄉○○段三七五地號、地目旱、面積九
四二點一九平方公尺土地所有權應有部分二分之一移轉登記予原
告。
原告假執行之聲請駁回。
訴訟費用新台幣柒仟柒佰壹拾元由被告負擔。
    事實及理由
一、原告主張：
  (一)兩造配偶乙○○、甲○○兄弟於民國73年11月1日共同出資
    向訴外人王江樹購買坐落彰化縣福興鄉○○段375地號（重
    測前為福興段761地號）、地目旱、面積942.19平方公尺土
    地（以下簡稱系爭土地），該出賣人並以其子王瑞章名義與
    兩造簽定買賣契約書。惟因當時因受限於農地不得移轉為共
    有之規定，而無法辦理土地共有登記，遂將系爭土地所有權
    全部借名登記在被告名義下。另外，兩造配偶亦同時購買坐
    落重測前福興段798、798之1等2筆地號土地，分別以兩造為
    登記名義人。
  (二)嗣經兩造配偶分別代理兩造於75年2月13日簽定約定書（以
    下簡稱系爭約定書），約定兩造就系爭土地所有權應有部分
    各2分之1，隨時可以辦理過戶，且各筆土地得分別辦理之。
  (三)茲因原告獲悉農地不得移轉共有規定，已於89年1月26日刪
    除，爰以本件起訴狀繕本送達被告，作為終止借名登記契約
    之意思表示。
  (四)兩造間借名登記契約既經合法終止，惟系爭土地所有權全部
    仍然登記在被告名下，逾應有部分2分之1部分，自屬不當得
    利。
  (五)爰本於不當得利之法律關係，請求判決如主文第一項所示，
    並陳明願供擔保，請准宣告假執行等語。
二、被告辯稱：
  (一)系爭土地係兩造配偶共同出錢購買。
  (二)兩造配偶簽訂系爭約定書，乃出於兩造配偶之父王坤炎授意
    ，其目的在於避免日後產生糾紛。
  (三)依系爭約定書約定，雖然隨時可以辦理過戶，但全部土地必
    須一併辦理。
  (四)從而，原告請求為無理由，爰請求駁回原告之訴及其假執行
    之聲請等語。
三、兩造不爭執事項：
  (一)系爭土地為一般農業區農牧用地，性質上屬於農地或耕地。
  (二)系爭土地為兩造配偶乙○○、甲○○兄弟於73年11月間共同
    出資購買，當時因受限於農地不得移轉為共有之規定，遂將
    系爭土地所有權全部登記在被告名義下。另外，兩造配偶亦
    同時購買坐落重測前福興段798、798之1等2筆地號土地，分
    別以兩造為登記名義人。
  (三)兩造為妯娌關係，均有自耕能力。
  (四)兩造配偶分別代理兩造於75年2月13日簽定系爭約定書，約
    定兩造就系爭土地及坐落重測前福興段725之2、725之3、59
    7、597之1、798、798之1、724之1、724之5等9筆地號土地
    ，各有2分之1權利，隨時得請求所有權移轉登記。
  (五)重測前福興段798、798之1等2筆地號土地已出賣訴外人黃正
    源、黃正興等人，賣得價金已由兩造均分。
  (六)重測前福興段725之2、725之3等2筆地號土地為三七五租約
    地，所有權人係訴外人陳世昌，已移居美國。
  (七)重測前福興段597、597之1、724之1、724之5等地號土地應
    有部分均已辦竣所有權移轉登記。
四、兩造爭執事項：
  (一)系爭土地所有權應有部分2分之1移轉登記，是否得單筆辦理
    ？或應與其他土地併同辦理？
  (二)原告請求被告應將系爭土地所有權應有部分2分之1移轉登記
    予原告，有無依據？
五、經查：系爭約定書影本記載：「‧‧‧上述之土地（即含系
    爭土地在內前開9筆土地）的所有權為甲、乙方，各持分
    分之壹之權利，如要處分土地需方共同同意，土地稅金
    方分繳納。‧‧‧」，此有系爭約定書影本附卷可佐。經
    細察其內容，可知其上不僅未記載包含系爭土地在內前開9
    筆土地所有權應有部分移轉登記必須併同為之，亦無相類似
    之文義。況且，被告並不否認重測前福興段597、597之1、7
    24之1、724之5等地號土地應有部分，均已辦竣所有權移轉
    登記。由此可見，兩造或其配偶當時立約之真意，當無全部
    土地併同處理無訛。準此，被告辯稱系爭土地所有權應有部
    分移轉登記不得單筆辦理乙節，即與事實不符，不足採信。
六、按當事人約定，一方即借名者經他方即出名者同意，而就屬
    於一方現在或將來之財產，以他方之名義，登記為所有人或
    其他權利人，即為借名契約。在現行法制下，借名契約為無
    名契約，依私法自治原則，當事人基於特定目的而訂立借名
    契約，自無不可。單純借名契約，並未違反法律強制規定或
    公序良俗，依契約自由原則，應屬有效。故當事人間之權利
    義務，應先依雙方當事人之契約內容而定，契約未約定者，
    則以補充解釋之方法定之。且由於借名契約性質類似民法委
    任契約，則其相關法律關係在契約未約定者，應類推適用民
    法關於委任相關規定。次按「當事人之任何一方，得隨時終
    止委任契約。」，民法第549條第1項定有明文。又按89年1
    月26日修正公布農業發展條例已刪除原農業發展條例第30條
    「耕地不得移轉為共有」規定，又同日修正公布土地法亦已
    刪除原土地法第30條「私有農地所有權之移轉，其承受人以
    能自耕者為限，並不得移轉為共有。」規定，即私有農地所
    有權之移轉，不再限制不得移轉為共有。是以，原告既因法
    令限制，而將系爭土地應有部分2分之1借名登記於被告名下
    ，嗣因現行法令已刪除限制規定，則原告主張以本件起訴狀
    繕本送達被告，作為終止該借名契約之意思表示，於法洵無
    不合，堪予採認。
七、按「無法律上之原因而受利益，致他人受損害者，應返還其
    利益。雖有法律上之原因，而其後已不存在者，亦同。」，
    民法第179條定有明文。查兩造間借名登記契約既經原告合
    法終止，惟系爭土地所有權全部仍然登記在被告名下，被告
    受逾應有部分2分之1以上登記之利益，致原告受損害，自屬
    不當得利，被告應負返還責任。
八、從而，原告本於民法第179條規定，即不當得利之法律關係
    ，請求判決如主文第一項所示，為有理由，應予准許。
九、按「命債務人為一定之意思表示之判決確定或其他與確定判
    決有同一效力之執行名義成立者，視為自其確定或成立時，
    債務人已為意思表示。」，強制執行法第130條第1項定有明
    文。又國家機關本於判決為強制執行以外之行為，如地政機
    關本於判決為登記，以及判決依其效力當然生某法律效果，
    或依其性質須待判決確定始能為之或始生效果，判決確定前
    殊無強制執行以外之執行，自不得為假執行之宣告。本件原
    告請求被告應為所有權應有部分移轉登記，於判決確定後，
    始可要求地政機關本於確定判決為一定行為，揆諸前開說明
    ，自無宣告假執行之餘地。據此，原告假執行之聲請，於法
    無據，應予駁回。
十、訴訟費用負擔之依據：民事訴訟法第78條。
中    華    民    國    97    年    10    月    22    日
                民事第一庭        法  官   陳正禧
上正本係照原本作成。
如不服本判決，須於收受判決正本送達後20日內，向本院提出上
訴狀。
中    華    民    國    97    年    10    月    23    日
                                  書記官   蕭美鈴


司法院資訊處製作；財團法人民間司法改革基金會備份。
